臺灣高雄地方法院刑事判決　　　　　　　96年度易字第3585號
公　訴　人　臺灣高雄地方法院檢察署檢察官
被　　　告　丙○○
上列被告因業務侵占案件，經檢察官提起公訴（96年度偵字第
27687 號），被告於本院準備程序中就被訴事實為有罪之陳述，
本院聽取當事人意見後，經合議庭裁定由受命法官依簡式審判程
序獨任審理，判決如下：
    主  文
丙○○連續意圖為自己不法之所有，而侵占對於業務上所持有之
物，處有期徒刑貳年。緩刑肆年。
    事  實
一、丙○○自民國 (下同)95 年1 月1 日起，擔任高雄縣旗山鎮
    ○○路「騰發江山大樓管理委員會」之財務委員一職，負責
    收取、保管住戶所交付之管理費、停車費、基地台等收入款
    項，為從事業務之人。渠自擔任財務委員一職起，自前任財
    務委員處接收「騰發江山大廈管理委員會」設於第一銀行旗
    山分行第000-00-000000 號活期儲蓄存款帳戶之存款新台幣
     (下同)289 萬2212 元，詎丙○○因其個人投資生意而急需
    資金週轉，竟基於意圖為自己不法所有之概括犯意，自95年
    2 月間某日起至同年4 月3 日止，將住戶所交付之管理費、
    停車費、基地台等收入款項存入上開活期儲蓄存款帳戶內，
    再利用職務之便，先後多次自上開活期儲蓄存款帳戶內領出
    296 萬元，予以侵占入己 (侵占時間、數額詳如附表所示)
    。嗣經上開大樓管理委員會主任委員甲○○於96年1 月間多
    次要求丙○○辦理移交，因丙○○多次拖延，甲○○始知上
    情。丙○○見東窗事發之後，雖陸續歸還部分款項，惟迄今
    仍積欠283萬8756元整。
二、案經騰發江山大樓管理委員會主任委員甲○○告發由臺灣高
    雄地方法院檢察署檢察官偵查起訴。
    理  由
一、本件被告丙○○所犯係法定刑為死刑、無期徒刑、最輕本刑
    為3 年以上有期徒刑以外之罪，於準備程序進行中，被告就
    被訴事實為有罪之陳述，由受命法官告知簡式審判程序之要
    旨並聽取其與公訴人之意見，經被告同意適用簡式審判程序
    後，本院亦認無不得或不宜改依簡式審判程序進行之處，爰
    依刑事訴訟法第273 條之1 第1 項、第284 條之1 規定，本
    院合議庭裁定由受命法官獨任進行簡式審判程序，合先敘明
    。
二、前揭事實，業經被告丙○○於警詢、偵查及本院審理中坦白
    承認，核與告發人甲○○於偵查中之證述情節相符，復有騰
    發江山大廈95年1 月份至2 月份財務收支明細表1 份、第一
    銀行旗山分行第000-00-000000 號活期儲蓄存款存摺封面及
    內頁影本1 份、被告丙○○簽發之本票影本7 張、切結書影
    本1 紙附卷可佐，足徵被告之自白核與事實相符，堪予採信
    。本件事證明確，被告犯行洵堪認定，自應依法論科。
三、按，刑法於94年1 月7 日修正，同年2 月2 日公布，並於95
    年7 月1 日施行，而新修正刑法第2 條第1 項之規定，係規
    範行為後法律變更所生新舊法律比較適用之準據法，於新法
    施行後，應適用新法第2 條第1 項之規定，為「從舊從輕」
    之比較。且比較時應就罪刑有關之共犯、未遂犯、想像競合
    犯、牽連犯、連續犯、結合犯，以及累犯加重、自首減輕暨
    其他法定加減原因 (如身分加減)與 加減例等一切情形，綜
    其全部罪刑之結果而為比較，再適用有利於行為人之法律處
    斷 (最高法院85年度台上字第757 號判決要旨、最高法院95
    年5 月23日95年第8 次刑事庭會議決議參照)。 茲比較新、
    舊法如下：
  (一)被告行為時，刑法第336 條第2 項所定之法定本刑，其中關
    於罰金之最低額度，依刑法第33條第5 款規定：罰金：一元
    以上。另依現行法規所定貨幣單位折算新臺幣條例第2 條之
    規定，折算為新臺幣後，為三元以上。而被告行為後，94
    年1 月7 日修正，同年2 月2 日公布，並於95年7 月1 日施
    行之刑法第33條第5 款規定：罰金，新臺幣一千元以上，以
    百元計算之。比較新、舊法之結果，95年7 月1 日修正前之
    刑法第336 條第2 項之法定刑，就罰金部分，其最低度為新
    臺幣三元，而95年7 月1 日修正後之刑法第336 條第2 項之
    法定刑，就罰金部分，其最低度為新臺幣一千元，以修正前
    之刑法第33條第5款之規定較有利於被告。
  (二)又按，「行為後法律有變更者，適用行為時之法律。但行為
    後之法律有利於行為人者，適用最有利於行為人之法律。」
    此為刑法第2 條第1 項揭示之法律變更從舊從輕原則，規範
    目的在於避免惡化行為人之法律地位，致其受行為時無法預
    見之刑罰處罰，故該條文「法律」之解釋限於「刑罰法律」
    （釋字第103 號解釋、最高法院51年台非字第76號判例參照
    ），循此意旨，則該條文之「變更」當限於「影響整體刑罰
    權規範內容利或不利」之變更（最高法院85年度台上字第10
    5 號判決參照），始合其規範目的，且限於裁判時與行為時
    所應適用之同一法律（條）之法定刑已有所變更之情形，若
    非同一法律，且不影響刑罰權利或不利變更時，則僅生擇一
    適用之問題，並無從輕原則之適用（最高法院89年度台上字
    第1373號判決參照）。查被告行為時，刑法第336 條第2 項
    之法定本刑，其中關於罰金部分，依罰金罰鍰提高標準條例
    第1 條前段規定，就其原定數額提高為10倍 (中華民國72年
    7 月27日司法院、行政院令發布，並自72年8 月1 日起施行
    ：「依戡亂時期罰金罰鍰提高標準條例 (80年5 月6 日修正
    名稱為罰金罰鍰提高標準條例)第1條前段及第3 條規定將刑
    法定有罰金各條之罰金數額，均提高為10倍)。 及依現行法
    規所定貨幣單位折算新臺幣條例第2 條規定，以新臺幣元之
    3 倍計算，換言之，被告行為時之刑法第336 條第2 項之法
    定本刑，就罰金部分，經折算為新臺幣後，為原定罰金數額
    之30倍；而被告行為後，依95年6 月14日公布之刑法施行法
    第1 條之1 規定，中華民國94年1 月7 日刑法修正施行後，
    刑法分則編所定罰金之貨幣單位為新臺幣 (第1 項)。94 年
    1 月7 日刑法修正時，刑法分則編未修正之條文定有罰金者
    ，自94年1 月7 日刑法修正施行後，就其數額提高為30倍。
    但自72年6 月26日至94年1 月7 日新增或修正之條文，就其
    所定數額提高為3 倍 (第2 項)。 查刑法第336 條第2 項自
    72年6 月26日至94年1 月7 日間並無修正，是依據前揭刑法
    施行法第1 條之1 之規定，刑法第336 條第2 項之法定本刑
    ，自95年7 月1 日起，其罰金單位改為新臺幣，並就原訂數
    額提高為30倍，與刑法施行法第1 條之1 修訂前之數額並無
    不同。是刑法施行法第1 條之1 施行後，罰金刑貨幣單位雖
    有「銀元」、「新臺幣」之更異，惟適用結果之罰金額度則
    無二致，就罰金法定刑提高之「刑罰權規範內容」並無利或
    不利變更，自不生新、舊法之比較問題。本院復審酌刑法施
    行法第1 條之1 增訂之立法理由，顯見立法者有意以刑法施
    行法第1 條之1 之規定取代「罰金罰鍰提高標準條例」及「
    現行法規所定貨幣單位折算新臺幣條例」之規定。是以，刑
    法施行法第1 條之1 公布施行之後，自應適用刑法施行法第
    1 條之1 規定，附此敘明。
  (三)又修正後之刑法刪除第56條連續犯之規定，本件被告之犯行
    ，因行為後新法業已刪除連續犯之規定，此刪除雖非犯罪構
    成要件之變更，但顯已影響行為人刑罰之法律效果，自屬法
    律有變更，依刑法第2 條第1 項規定，比較新、舊法結果，
    仍應適用較有利於被告之行為時法律即舊法論以連續犯（最
    高法院95年第8 次刑事庭會議決議參照）。
  (四)綜合上述，就本案而言，比較新、舊法之結果，仍以被告行
    為時之刑法規定較有利於行為人，自應依刑法第2 條第1 項
    前段規定，一體適用修正前之刑法第33條第5 款、第56條之
    規定。
四、核被告所為，係犯刑法第336 條第2 項之業務侵占罪，被告
    先後多次業務侵占犯行，時間緊接，犯罪手法相同，觸犯構
    成要件相同之罪名，顯係基於概括犯意反覆為之，為連續犯
    ，應依修正前刑法第56條之規定以一罪論，並加重其刑。審
    酌被告為圖解決自己資金週轉之困境，未忠於職務，擅自將
    「騰發江山大廈管理委員會」之存款及騰發江山大廈住戶所
    交付之管理費、停車費、基地台等收入款項，挪為私用，造
    成「騰發江山大廈管理委員會」公基金受有296 萬之損害，
    其犯罪所造成之損害實屬重大；惟念被告並無前科，有臺灣
    高等法院被告前案紀錄表1 紙附卷可考，其犯罪後坦承犯行
    ，且於本院審理中與告發人「騰發江山大廈管理委員會」主
    任委員甲○○達成和解，願分期償還侵占之款項，此有和解
    書1 份在卷可稽，足見其犯罪後之態度良好，深具悔意，及
    其智識程度、犯罪之動機、目的、手段等一切情狀，量處如
    主文所示之刑。又被告前未曾因故意犯罪受有期徒刑以上刑
    之宣告，業如前述，本院審酌被告於犯罪後坦承犯行，於本
    院審理中積極與告發人「騰發江山大廈管理委員會」主任委
    員甲○○達成和解，足見其深具悔意，經此偵查、審理之教
    訓，當知所警惕，而無再犯之虞，本院認所宣告之刑，以暫
    不執行為適當，爰依刑法第74條第1 項第1 款規定，宣告緩
    刑期間4 年，以啟自新。
據上論斷，應依刑事訴訟法第299 條第1 項前段、第273 條之1
第1 項、第284 條之1 ，刑法第2 條第1 項前段、刑法第336 條
第2 項、修正前刑法第56條、刑法第74條第1 項第1 款，刑法施
行法第1 條之1 ，判決如主文。
本案經檢察官乙○○到庭執行職務。
中　　華　　民　　國　　96　　年　　12　　月　　10　　日
                        刑事第九庭  法  官  陳建和
以上正本證明與原本無異。
如不服本判決應於收受本判決後10日內向本院提出上訴書狀，並
應敘述具體理由，如未敘述上訴理由者，應於上訴期間屆滿後20
日內補提理由書狀於本院（均須按他造當事人之人數附繕本）「
切勿逕送上級法院」。
中　　華　　民　　國　　96　　年　　12　　月　　10　　日
              　　　　　　　　　　　書記官  林姵妤
附表：侵占時間、數額一覽表
      侵占時間         侵占數額(新台幣)
    1.95年2月間某日    120萬元
    2.95年3月1日        80萬元
    3.95年3月21日       35萬元
    4.95年3月22日       20萬元
    5.95年3月30日       30萬元
    6.95年4月3日        11萬元
附錄本件論罪科刑法條：
中華民國刑法第336條
（公務公益侵占罪、業務侵占罪）
對於公務上或因公益所持有之物，犯前條第 1 項之罪者，處 1
年以上 7 年以下有期徒刑，得併科 5 千元以下罰金。
對於業務上所持有之物，犯前條第 1 項之罪者，處 6 月以上
5 年以下有期徒刑，得併科 3 千元以下罰金。
前二項之未遂犯罰之。
